【裁判字號】    99,苗簡,359
【裁判日期】    991223
【裁判案由】    確認通行權存在
【裁判全文】
臺灣苗栗地方法院民事判決             99年度苗簡字第359號
原      告  黃榮勝
            林國彥
訴訟代理人  賴清純
前二人共同
訴訟代理人  陳淑芬律師
共      同
複  代理人  余文心
被      告  彭成燮
上列當事人間請求確認通行權存在事件，本院於民國99年12月9
日言詞辯論終結，判決如下：
    主      文
確認原告對被告所有坐落苗栗縣苗栗市○○段1217地號土地內如
附圖所示編號1217-A部分、面積3.03平方公尺部分土地及同段12
18地號土地內如附圖所示編號1218-A部分、面積38.87 平方公尺
部分土地有通行權存在。
被告於前揭土地範圍內，應容忍原告之通行，且不得有任何妨礙
原告通行權之行為。
訴訟費用由被告負擔。
本判決第二項於原告以新台幣伍拾肆萬肆仟柒佰元為被告供擔保
後，得假執行。
原告其餘假執行之聲請駁回。
    事實及理由
一、原告主張：原告二人所有坐落苗栗縣苗栗市○○段1154、11
    55地號土地及其上同段158 號、159 號建號房屋即門牌苗栗
    市嘉盛里嘉盛50-8、50-7號與被告所有同段1217、1218地號
    土地（下稱系爭土地）及其上同段157 建號房屋即門牌苗栗
    市嘉盛里嘉盛50-6號相毗鄰，被告上開系爭土地面臨道路，
    而原告二人所有上揭土地則是在被告土地之後面，為袋地，
    未鄰接道路。原告自民國74年房屋購築完成後即通行系爭土
    地內如附圖所示編號1217-A、1218-A部分之巷道，嗣被告於
    84 年 購買系爭土地及其上之房屋後，原告二人仍通行系爭
    土地上之上開巷道，長達24年之久。又系爭土地係兩造房屋
    建造執照、使用執照上的法定空地，係作為通路使用，原告
    具有通行系爭土地之權利，被告不得阻礙。今被告無故將系
    爭土地上巷道圍起不讓原告通行，致原告二人所有之袋地與
    道路無適宜聯絡，為此提起本件確認通行權訴訟等語。並聲
    明：(一)如主文第1 、2 項所示。(二)願供擔保，請准宣告假執
    行。
二、被告則以：原告住屋前方及左前方均有空地，清除後足可供
    作通行之道路，並可直接通往至苗栗市○○街，故原告二人
    之1154、1155地號土地並非袋地。又所謂既成道路是指私人
    道路提供公眾使用達20年以上，若土地所有人無提出異議，
    始可由當地鄉鎮市○○○○○道路，且依行政法院81年判字
    第2104號判決，既成道路係供不特定之多數人即公眾通行，
    而有可認有公共地役關係存在者，方屬相當，若該道路只供
    特定之鄰地所有人或使用人通行，則僅係特定之鄰地所有人
    或使用人通行，則僅係特定之鄰地所有人或使用人對之有無
    地役問題，應認不存在有公有地役權，亦不得遽謂該道路為
    繼承公眾通行之道路。原告自始未提出事實證明有通行該道
    路之必要性、所指公眾為何、原告通行有否得被告同意，且
    被告所有系爭土地是84年間經合法買賣取得，屬私人財產，
    與鄰居沒有土地持分或其他牽連關係，亦無公用地役權存在
    ，又地籍圖上亦未標示道路用地或核發合法之道路通行證明
    ，且鄉鎮公所亦未曾對建地所有人依法徵收或補償，亦未將
    系爭土地編為既成道路。故系爭土地，乃係建物之法定空地
    ，並非原告所指既成道路。再者，被告前因考量停車問題，
    始以較高價額購買邊間房屋，用意無非利用系爭土地作為車
    庫，否則即不會購買，一旦系爭土地上之巷道全部移作道路
    ，土地即失卻使用完整性，而有損及被告權益，故原告僅因
    目前空地未開通而認無適宜之聯絡，而執意主張通行權，難
    認妥恰等語。並聲明：原告之訴駁回。
三、本院之判斷：
  (一)按土地因與公路無適宜之聯絡，致不能為通常使用時，除因
    土地所有人之任意行為所生者外，土地所有人得通行周圍地
    以至公路；前項情形，有通行權人應於通行必要之範圍內，
    擇其周圍地損害最少之處所及方法為之。民法第787 條第1
    項、第2 項分別定有明文。
  (二)查原告主張：渠等二人所有坐落苗栗縣苗栗市○○段1154、
    1155地號土地均為對外與公路無適宜聯絡致不能為通常使用
    之袋地等情，業據渠等提出地籍圖謄本為證，且經本院會同
    苗栗縣苗栗地政事務所人員到現場勘驗結果，系爭1154、11
    55地號土地四週均已蓋滿房屋，除原告主張欲通行之系爭土
    地內如附圖所示編號1217-A，面積3.03平方公尺、編號1218
    -A、面積38.87 平方公尺部分之通道可供通行至外面與公路
    相聯絡之外，其他均無通道可對外聯絡，有勘驗筆錄、現場
    照片8 張在卷可稽，應堪信為真實。被告抗辯原告土地並非
    袋地等語，應不足採。
  (三)承上，原告就被告所有系爭土地具有通行權，則本院自應依
    首揭規定審酌適宜之通行範圍。經查：
  (1)坐落於原告所有之系爭1154、1155地號土地上之同段158 號
    、159 號建號房屋及坐落於被告所有系爭土地上之同段157
    建號房屋，於74年間由原始起造人向主管機關申請建築時，
    即曾以系爭土地如附圖所示編號1217-A、1218-A部分土地，
    作為私設巷道之用，以連接公路等情，業據原告提出被告不
    爭執為真正之苗栗縣政府建設局74栗建都苗字第025834號建
    造執照所附之地籍套繪圖、配置圖為證（見本院卷第48頁至
    52 頁 ），且被告也自承其在84年購買上開157 建號房屋時
    ，其前手劉德襄即早讓原告二人通行如附圖所示編號1217-A
    、1218-A部分土地已久（見本院卷第100 頁）。因此，足見
    如附圖所示編號1217-A、1218-A部分土地係自上開158 、15
    9 、157 建號房屋開始興建時起，即作為私設巷道供通行之
    用迄今。
  (2)茲審酌如附圖所示編號1217-A、1218-A部分土地，其寬度約
    3.1 公尺左右，此適足以讓一部轎車通行，且如附圖所示編
    號1217-A、1218-A部分土地係目前原告唯一能通行至現有道
    路之通道，有本院之勘驗筆錄在卷可稽。參以如附圖所示編
    號1217-A、1218-A部分土地自上開158 、159 、157 建號房
    屋開始興建時起，早已作為私設巷道供通行之用迄今，已如
    前述，因此，本院認為如附圖所示編號1217-A、1218-A部分
    土地作為原告通行使用之道路，以目前系爭1154、1155、12
    17、1218等四筆土地上均已有興建房屋，且四週相鄰土地上
    亦均已蓋滿房屋之使用現況來說，應屬對被告損害最小，且
    為適宜之通路，爰判決如主文第一、二項所示。
  (四)末查，本件兩造雖曾就如附圖所示編號1217-A、1218-A部分
    是否為既成巷道乙節有所爭執。惟按所謂既成巷道乃係供不
    特定之多數人即公眾通行之用。而本件如附圖所示編號1217
    -A、1218-A部分之通道，乃僅係供原告二人及其家人通行之
    用，業據原告提出地籍圖謄本為證，且經本院至現場勘驗屬
    實，此有本院勘驗筆錄及現場照片在卷可稽。故上開通路僅
    係特定之使用人通行，顯然與既成道路之要件不符。因此，
    上開通路並非既成道路甚明。
  (五)原告陳明願供擔保，聲請宣告假執行，經核原告請求被告容
    忍通行勝訴部分，合於法律規定，爰酌定相當之擔保金額准
    許之。至於就原告請求確認通行權部分，則依法不得宣告假
    執行，其假執行之聲請應予駁回。
四、結論：原告之訴為有理由，依民事訴訟法第78條、第85條第
    2 項、第390 條第2 項，判決如主文。
中    華    民    國    99    年    12    月    23    日
               苗栗簡易庭法  官  王炳人
以上正本係照原本作成。
如不服本判決，應於送達後20日內向本院提出上訴狀（須附繕本
）。如委任律師提起上訴者，應一併繳納上訴審裁判費。
                        書記官  許慈郁
中    華    民    國    99    年    12    月    23    日

司法院資訊處製作；財團法人民間司法改革基金會備份。
